【裁判字號】    90,判,2558
【裁判日期】    901228
【裁判案由】    新式樣專利申請
【裁判全文】
最  高  行  政  法  院  判  決                    九十年度判字第二五五八號
    原      告  法商．FRED股份有限公司
    代  表  人  甲○○○○○○.
    訴訟代理人  王建智律師
    被      告  經濟部智慧財產局（承受原經濟部中央標準局業務）
    代  表  人  陳明邦
右當事人間因新式樣專利申請事件，原告不服行政院中華民國八十八年十二月十三日
台八十八訴字第四五○四九號再訴願決定，提起行政訴訟。本院判決如左：
    主  文
原告之訴駁回。
訴訟費用由原告負擔。
    事  實
緣原告於民國八十六年五月二十四日以「錶殼」之形狀，向被告申請新式樣專利。經
編為第00000000號審查、再審查，不予專利，發給八十八年三月二十四日（
八八）智專（樣）○三○○七字第一○八○八四號專利再審查審定書。原告不服，循
序提起訴願、再訴願，遞遭決定駁回，遂提起行政訴訟，茲摘兩造訴辯意旨如次：
原告起訴意旨略以：
一、原告「錶殼」新式樣申請案（以下簡稱本案）與被告於再審查階段所引證之1992
    年「輸入時計總合型錄」第282頁之編號6之手錶（以下簡稱引證案）相比較之下
    ，兩者間存在有相當大之差異，足以顯現本案與引證案係採用不同之設計手法、
    且呈現出不同之整體造形效果。以下對本案與引證案作一詳細比較：
    (1)對於錶殼的主體形狀而言，本案錶殼係為中央隆起、朝向左右兩側彎曲之縱向
      延伸圓弧面矩形；而引證案則是中央隆起、並朝向上下兩側彎曲之橫向延伸圓
      弧面。
    (2)對於切面的配置方式而言，本案係於錶殼的上下兩側設置新月形的斜切面，而
      引證案則是在錶殼的左右兩側設置新月形斜切面。
    (3)對於配置的比例而言，本案與引證案之錶殼均是縱向長度大於橫向長度的矩形
      ，引證案的斜切面切於矩形的較長邊，呈狹長的新月形，並使得原本已瘦長之
      字盤表面更加瘦長；而本案中的斜切面則是切於矩形的較短面邊，切面較不狹
      長，且使得字盤表面呈現較接近於正方形，達到一種平衡的美感。
    (4)對於錶面玻璃窗而言，本案錶殼的玻璃窗呈隆起的弧形玻璃窗，順著錶殼的弧
      形面成曲面形狀，呈現出圓滑流暢之效果；而引證案之玻璃窗則為平坦面。
    (5)對於字盤之配置而言，本案係以圓形與略呈正方形的字盤外框相切，使錶面整
      體形成由弧線、圓形、直線、尖角互相配合的特殊造形效果；而引證案之字盤
      則呈瘦長形，當中配置矩形排列數字，表現出一種完全不同於本案之效果。
二、根據本案之造形，其平衡的配置，如寶石般切割出許多反光切面，將可形成更多
    的光線反射，使本案之錶殼面如同鏡子般閃亮。而且，由於本案之圓弧面係設計
    成縱向延伸，因此不像引證案之橫向延伸圓弧面會使手錶產生厚重的效果。再者
    ，本案新月形斜切面在整體上所呈現的視覺效果，更是完全不同於引證案的狹長
    切面所產生的壓迫感。此外，錶面玻璃窗而言，本案錶殼的玻璃窗順著錶殼的弧
    形面設置成弧形，更使得錶殼具有整體的美感。
三、被告及原決定機關雖稱「以本案圓弧面矩形體上下端相對設斜切面之手法已見於
    引證資料所示同類產品」，但，引證案亦僅具有部份與本案相似的幾何造形單元
    ，如圓弧面、斜切面，事實上該引證案完全無法凸顯出上述本案之種種特殊視覺
    效果，即使將引證案的手錶旋轉九十度來看，其整體視覺印象仍完全不同於本案
    之錶殼，而此效果亦非可經由簡易調整長寬比例所能達成。因此，本案與引證案
    雖有部分幾何造形單元相類似，但完全是屬於不同的造形設計手法，而且呈現出
    完全不同的視覺效果。又被告及原決定機關雖稱「本案弧形錶蓋玻璃設計係一般
    公知者，並未增益本案之整體效果」，但本案之錶殼的特殊效果，並非單獨在於
    玻璃之設計，而應就整體觀之，弧形玻璃窗順著錶殼縱向延伸的圓弧形表面呈曲
    面狀，使錶殼具有圓滑流暢之整體感。而引證案之平面玻璃搭配橫向延伸圓弧形
    錶殼，在視覺上完全無法達成如本案之整體感，因此本案之弧形玻璃不可說是未
    增益任何視覺效果。
四、整體觀之，本案手錶經由特殊的造形手法，使線條、切面等形狀巧妙安排而呈現
    出整體諧調、平衡的美感；相反地，引證案完全沒有反映出本案之特徵，而且即
    使透過簡易變換亦無法達成本案之整體視覺效果。因此，不論對專業人士或一般
    觀察者而言，該引證案均不足以證明本案形狀係為易於思及之作，故本案確實符
    合新式樣專利之創作性要件，而無專利法第一百零七條第二項之適用。
五、綜上，請撤銷原處分及一再訴願決定等語。
被告答辯意旨略以：本案「錶殼」呈矩形體，特徵在於表面呈圓弧面，上、下端分別
設斜面，而錶蓋搭配該斜切面所形成之弧線，而為內凹之弧線邊界。上述圓弧面矩形
體呈相對斜切面之手法已見於引證案，本案僅將引證例之上下左右關係位置做九十度
變換，再將其長寬比例稍作調整。整體觀之，欠缺顯著之造形創意，應為熟習該項技
術者易於思及之作。至於弧形錶蓋玻璃設計係一般公知者，難稱具設計創意或增益本
案之視覺效果。綜上，被告原處分並無違誤，請駁回原告之訴等語。
    理  由
依專利法第一百零七條第二項規定，新式樣係熟習該項技術者易於思及之創作者，雖
無同條第一項所列情事，仍不得申請取得新式樣專利。本件原告於民國八十六年五月
二十四日以「錶殼」之形狀，向被告申請新式樣專利。經被告編為第0000000
0號審查，以本案呈矩形體，特徵在於表面呈圓弧面，上、下端分別設斜切面，錶蓋
搭配斜切面所形成之弧線，而為內凹之弧線邊界。本案圓弧面矩形體設相對斜切面與
西元一九九二年輸入計時總合型錄第二八二頁編號６之手錶一致，本案弧形錶蓋玻璃
之設計變更係一般公知者，本案係熟習該項技術者所易於思及，且未增益整體造形效
果，依專利法第一百零七條第二項規定，應不予專利。原告訴稱本案與引證案係採用
不同之設計手法、且呈現出不同之整體造形效果；引證案完全沒有反映出本案之特徵
，即使透過簡易變換亦無法達成本案之整體視覺效果，本案並非易於思及之作，符合
新式樣專利之創作性要件云云。惟查本案圓弧面矩形體呈相對斜切面之方法已見於前
開引證案，兩者雖有縱向或橫向斜切面之別，惟其手法如出一轍，本案僅係將引證資
料所示同類產品之上下左右關係位置作九十度變換，再將其長寬比例稍作調整，整體
觀之，欠缺顯著之造形創意。又本案弧形錶蓋玻璃設計係一般公知者，並未增益本案
之整體效果，本案申請前已有近似之新式樣見於刊物，不具新穎性，自不得申請取得
新式樣專利。原告主張本案符合新穎性及創作性，係其個人一己之見，尚無足採。被
告核駁其新式樣專利之申請，並無違誤，一再訴願決定遞予維持，亦無不合，原告起
訴論旨，難認有理由，應予駁回。
據上論結，本件原告之訴為無理由，爰依行政訴訟法施行法第二條、行政訴訟法第九
十八條第三項前段，判決如主文。
中    華    民    國      九十      年      十二      月    二十八      日
                    最 高 行 政 法 院  第 三 庭
                                審 判 長 法  官      曾  隆  興
                                         法  官      吳  明  鴻
                                         法  官      徐  樹  海
                                         法  官      鄭  淑  貞
                                         法  官      林  家  惠
右  正  本  證  明  與  原  本  無  異
                                         法院書記官  阮  桂  芬
中    華    民    國      九十      年      十二      月    二十八      日


司法院資訊處製作；財團法人民間司法改革基金會備份。
